臺灣高等法院臺中分院民事判決
                                     110年度上易字第89號
上  訴  人  甲○○  
訴訟代理人  凃國慶律師
被上訴人    丙○○○
訴訟代理人  乙○○  
上列當事人間請求損害賠償事件，上訴人對於中華民國109年11
月9日臺灣臺中地方法院109年度訴字第226號第一審判決提起上
訴，本院於110年3月31日言詞辯論終結，判決如下：
    主      文
上訴駁回。
第二審訴訟費用由上訴人負擔。 
    事實及理由
一、被上訴人主張：
    兩造為同棟大樓上下層住戶，雙方常因噪音問題發生嫌隙，
    相處不睦。被上訴人於民國107年10月21日下午8時40分許，
    因不堪居住於6樓之上訴人所發出之噪音干擾，持塑膠椅前
    往6樓上訴人住處理論，並敲打上訴人住處大門，上訴人竟
    持木棍1支出門，兩人一言不合而發生爭執，上訴人竟持木
    棍毆打被上訴人，被上訴人雖以塑膠椅抵擋並往5樓住處閃
    避，惟仍不敵上訴人持續攻擊，致受有右肩挫瘀傷5x3公分
    、右前臂挫瘀傷6x3公分、2.5x2公分、右手挫瘀傷8x3公分
    等傷害（下稱系爭傷害），因而支出醫療費新臺幣（下同）
    200元，被上訴人受傷後，身心受創嚴重，亦受有非財產上
    損害，而得請求精神慰撫金50萬元。爰依民法第184條之規
    定，提起本件訴訟。
二、上訴人則以：
    係被上訴人先持塑膠椅至上訴人住處敲打鐵門，而影響居住
    安寧，上訴人雖持小掃把出門，惟僅與被上訴人發生爭執，
    並未毆打被上訴人，嗣被上訴人見上訴人持手機蒐證，即自
    行下樓返回住處，上訴人既未追下樓，亦非持木棍，現場復
    未扣得木棍，且被上訴人亦未受傷，在場證人甲○○等人於刑
    事案件中亦為相同之證述，被上訴人未證明所受損害，所提
    出之診斷證明書亦非當日做成，縱有受傷亦屬輕微，請求之
    慰撫金顯屬過高。退步言，若系爭傷害係上訴人所為，上訴
    人係本於正當防衛、緊急避難所為之自助行為，依法得免除
    賠償，即便上訴人仍需賠償，惟被上訴人持塑膠椅挑釁於先
    ，應有過失相抵之適用，所為請求自無理由。
三、原審為被上訴人一部勝訴、一部敗訴之判決，判命上訴人應
    給付被上訴人10萬200元本息，並依職權宣告假執行，另駁
    回被上訴人其餘之訴及假執行之聲請。上訴人就其敗訴部分
    不服，提起上訴，上訴聲明為：㈠原判決不利於上訴人部分
    廢棄。㈡上開廢棄部分，被上訴人在第一審之訴駁回。被上
    訴人答辯聲明：上訴駁回（至於被上訴人原審請求塑膠椅毀
    損之損害200元及其餘慰撫金敗訴部分，未據上訴，已告確
    定，不在本院審理範圍）。
四、不爭執事項及本件爭點（見本院卷第71頁，並依判決格式修
    正或刪減文句，或依爭點論述順序整理內容）：
㈠、兩造不爭執事項：
⑴、兩造均係址設臺中市○○區○○○路0段000號之大樓住戶，上訴人
    住樓上，被上訴人住樓下。
⑵、被上訴人於107年10月21日下午8時40分許，持塑膠椅前往6樓
    住處，用塑膠椅敲上訴人住處大門，上訴人於開門後雙方發
    生爭執。
⑶、上訴人因上開傷害被上訴人行為，刑事部分經臺灣臺中地方
    檢察署（下稱臺中地檢）檢察官起訴後，由臺灣臺中地方法
    院（下稱臺中地院）以108年度易字第1382號、本院以109年
    度上易字第104號判決，判處傷害罪刑確定（下稱傷害刑事
    案件）。
㈡、爭執事項：
⑴、上訴人有無於107年10月21日下午8時40分許在○○區○○○路0段0
    00號5、6樓之間，持木棍或掃把毆打被上訴人，致被上訴人
    受有系爭傷害？
⑵、被上訴人請求損害賠償之金額應為多少？
五、本院之判斷：
㈠、上訴人係持掃把毆打被上訴人：
⑴、經查，被上訴人於上開時、地遭上訴人持掃把毆打，致受有
    系爭傷害之事實，業據被上訴人提出乙○○骨科診所診斷證明
    書、醫療費用收據等件為證（見警卷第19-20頁），且經被
    上訴人以證人身分在臺中地院傷害刑事案件中結證屬實（見
    該案卷第52-58頁），且本院刑事庭於傷害刑事案件中亦為
    相同之認定，堪信為真實。而上訴人雖否認傷害被上訴人之
    事實，惟對於上開時、地與被上訴人因噪音問題發生爭執時
    ，曾持家中掃把出門與被上訴人發生衝突乙節，並不爭執，
    且上訴人於警詢時亦自承：「當時我手上拿著一支小掃把，
    中途與甲○○○發生一些小衝突，但是我不知道甲○○○有受傷，
    也不知道她的傷怎麼來」、「我手上拿著小掃把要嚇她，她
    還是一直謾罵，我不知道過程中是否有傷害到她」等語（見
    警卷第8頁）。依當時兩造情緒高張，各自持有塑膠椅、掃
    把而發生衝突之際，上訴人因衝突而以掃把毆打被上訴人，
    致被上訴人受有系爭傷害，應無違經驗法則，堪以採信。
⑵、次查，被上訴人雖主張係遭上訴人持木棍毆打云云。惟依被
    上訴人提出之診斷證明書記載，被上訴人所受傷害之傷痕為
    5x3公分、6x3公分、2.5x2公分、8x3公分，所受傷害之形狀
    均呈長條狀，寬度約2至3公分，與上訴人抗辯所持掃把所組
    成之長棍形狀較為相符（見原審卷第89頁）。又被上訴人所
    指上訴人所持方型實心所製木棍已斷裂成2段（見警卷第21-
    22頁），如非極為用力敲打，應無斷裂成2段之可能，惟依
    上開診斷證明書之記載，被上訴人所受傷害均為表皮傷之挫
    瘀傷，並無傷及骨頭之記載，顯見上訴人應係持掃把而非持
    木棍毆打被上訴人，否則被上訴人所受傷痕當非僅表皮傷之
    挫瘀傷而已，恐致生更嚴重之傷害，被上訴人此部分主張應
    與事實不符，未足採信。況上訴人就持以攻擊被上訴人之掃
    把，於事發後仍知悉攜回家中，如係持木棍毆打被上訴人，
    在知悉被上訴人已報警到場之情形下，豈有遺留木棍在場供
    警方扣案作為日後定罪之有力證據之理，被上訴人此部分主
    張亦與一般經驗法則有違，殊難採認。
⑶、至證人丙○○、丁○○、甲○○分別於傷害刑事案件之偵查中、臺
    中地院及本院刑事庭審理時所為證言，雖證述未見上訴人持
    木棍毆打被上訴人部分等節，惟上開證人於事發當時，均在
    上訴人住處內並未出門，業據上訴人於傷害刑事案件偵訊陳
    明：現場無其他證人看到兩造發生衝突的過程等語（見臺中
    地檢108年度偵字第7244號卷第12頁）及臺中地院傷害刑事
    案件自承：當天我老婆及家人都待在裡面，衝突結束後，他
    們才出來等語（見臺中地院傷害刑事案件卷第32頁）。堪認
    證人丙○○、丁○○、甲○○並未全程目睹兩造衝突之過程，僅聽
    聞互相對罵及爭執之聲音，所為證言均係為迴護上訴人之詞
    ，不足採信，自無從為有利上訴人之認定。
⑷、又上訴人抗辯有正當防衛、緊急避難、自助行為而得以免除
    賠償義務之適用云云。惟被上訴人係持塑膠椅敲打上訴人住
    處大門，上訴人聞聲後始持掃把出門，被上訴人持塑膠椅對
    上訴人應不致構成危險之虞，且縱有危險亦已經過而不復存
    在，上訴人復未舉證證明生命、身體、自由或財產上有何急
    迫之危險存在，自與民法第150條、第151條之正當防衛、緊
    急避難之要件不符，而被上訴人當時已經報警，上訴人之妻
    女在家中亦聽聞兩造所生衝突，如確有危急亦可報警到場，
    與民法第151條自助行為之規定，亦非該當，均無從作為上
    訴人免責之依據。另被上訴人持塑膠椅敲擊上訴人住處大門
    ，係為質問噪音產生之原因而來，並非無端挑釁，且於上訴
    人持掃把出門時即已停止敲擊，嗣後上訴人始另基於不法侵
    害身體、健康之意毆打被上訴人，難謂被上訴人就所受系爭
    傷害之發生有何過失可言，況上訴人就此部分並未舉證以實
    其說，此部分抗辯，自難採信。
㈡、被上訴人得請求之賠償：    
⑴、按因故意或過失，不法侵害他人之權利者，負損害賠償責任
    ，民法第184條第1項前段定有明文。又不法侵害他人身體或
    健康者，對於被害人因此增加生活上之需要時，應負損害賠
    償責任，亦為民法第193條第1項所明定。本件上訴人不法侵
    害被上訴人身體、健康之侵權行為事實，業經本院認定如上
    。被上訴人請求上訴人依前開規定負損害賠償責任，自屬有
    據。經查，因侵權行為致身體或健康受傷害而支出或尚未支
    出之醫療費（包括住院費、手術費、藥品費、檢驗費、診斷
    費等），如為醫療上所必要者，屬民法第193條第1項所稱之
    增加生活上之需要，被害人自得請求賠償義務人賠償。被上
    訴人主張因系爭傷害至骨科診所就醫支出200元，業據提出
    收據可稽（見原審108年度附民字第517號卷第7頁），則被
    上訴人主張因系爭傷害請求上訴人賠償醫療費用200元，自
    屬有據。上訴人雖抗辯診斷證明書非事發當日，無法證明被
    上訴人係因兩造衝突所受傷害云云。惟被上訴人因遭上訴人
    持掃把毆打，致受系爭傷害，業經本院認定如上，觀諸被上
    訴人所受傷痕均為表皮傷之挫瘀傷，尚非極其嚴重言，且事
    發當時為下午8時40分，經警到場處理完畢後恐已逾診所診
    療時間，是被上訴人於翌日始前往診所就醫，應與經驗法則
    相符，上訴人之抗辯洵屬無據，自不足採。
⑵、次按不法侵害他人之身體、健康、名譽、自由、信用、隱私
    、貞操、或不法侵害其他人格法益而情節重大者，被害人雖
    非財產上之損害，亦得請求賠償相當之金額，民法第195條
    第1項定有明文。所謂相當，應斟酌雙方身分資力、實際加
    害程度及其影響是否重大，及被害者之身分地位與加害人經
    濟狀況等關係定之（最高法院47年台上字第1221號判例、51
    年台上字第223號判例參照）。次查，被上訴人因上訴人之
    不法侵權行為，致受有系爭傷害，因而造成身體精神上之痛
    苦，符合一般人之感情，亦與經驗法則無違，被上訴人自得
    請求非財產上之損害賠償。爰審酌被上訴人為國中畢業，已
    婚，育有2名子女（均已成年），退休前在電子公司任職，
    月薪約為4萬元，107年度所得總額為50萬0,275元、108年度
    所得總額為50萬6,702元，名下有房地3筆、汽車1輛、投資3
    筆，財產總額78萬7,816元；而上訴人為國中畢業，目前已
    無工作（見警詢筆錄第6頁），107年度所得總額為56萬4,32
    1元、108年度所得總額54萬9,600元，名下有汽車1輛等情，
    有稅務電子閘門財產所得調件明細表在卷可按（見原審卷第
    47-61頁）。本院審酌兩造之身分、地位、經濟能力、被上
    訴人傷勢及治療情形等一切情狀，認被上訴人請求賠償精神
    慰撫金，應以10萬元為適當，逾此部分之請求，則屬無據，
    不應准許。
⑶、綜上，被上訴人得向上訴人請求賠償之金額為10萬200元（計
    算式：200+100000=100200）。
六、綜上所述，被上訴人依侵權行為之規定，請求上訴人給付10
    萬200元本息，為有理由，應予准許，原審就上開應准許之
    部分為上訴人敗訴之判決，於法並無不合。上訴意旨指摘原
    判決此部分不當，求予廢棄改判，為無理由，應駁回上訴。
七、本件事證已臻明確，兩造其餘之攻擊或防禦方法及所用之證
    據，經本院斟酌後，認為均不足以影響本判決之結果，爰不
    逐一論列，附此敘明。
八、據上論結，本件上訴為無理由，判決如主文。　　
中　　華　　民　　國　　110 　年　　4 　　月　　21　　日
                  民事第二庭    審判長法　官  楊國精
　　　　　　　　　　　      　　　　　法　官  陳得利
　　　　　　　　　　　      　　　　　法　官  李立傑
正本係照原本作成。
不得上訴。
                                      書記官  周巧屏
中　　華　　民　　國　　110 　年　　4 　　月　　21　　日